臺灣板橋地方法院民事裁定　　　　　 100年度消債聲字第45號
聲　請　人
即　債務人　趙嫈敏
代　理　人　陳水聰律師
上列當事人因消費者債務清理事件，本院裁定如下：
    主  文
債務人趙嫈敏不免責。
    理  由
一、按法院為終止或終結清算程序之裁定確定後，除別有規定外
    ，應以裁定免除債務人之債務，消費者債務清理條例（下稱
    本條例）第132 條定有明文。又法院裁定開始清算程序後，
    債務人有薪資、執行業務所得或其他固定收入，而普通債權
    人之分配總額低於債務人聲請清算前2 年間，可處分所得扣
    除自己及依法應受其扶養者所必要生活費用之數額者，法院
    應為不免責之裁定，但債務人證明經普通債權人全體同意者
    ，不在此限，復為本條例第133 條所明定。另債務人有下列
    各款情形之一者，法院應為不免責之裁定，但債務人證明經
    普通債權人全體同意者，不在此限：(一)於七年內曾依破產
    法或本條例規定受免責；(二)隱匿、毀損應屬清算財團之財
    產，或為其他不利於債權人之處分；(三)捏造債務或承認不
    真實之債務；(四)因浪費、賭博或其他投機行為，致財產顯
    然減少或負擔過重之債務，而生開始清算之原因；(五)於清
     算聲請前1年內，已有清算之原因，而隱瞞其事實，使他人
    與之為交易致生損害；(六)明知已有清算原因之事實，非基
    於本人之義務，而以特別利於債權人中之一人或數人為目的
    ，提供擔保或消滅債務；(七)隱匿、毀棄、偽造或變造帳簿
    或其他會計文件之全部或一部，致其財產之狀況不真確；(
    八 )故意於財產及收入狀況說明書為不實之記載，或有其他
    故意違反本條例所定義務之行為，亦為本條例第134 條所明
    定。
二、本件債務人因消費者債務清理清算事件，前經本院裁定開始
    清算程序，並同時終止清算程序確定在案，有本院99年度消
    債清字第107 號卷證（下稱原審卷）可稽，本件為同時終止
    清算程序，普通債權人並未獲分配。債務人稱其失業，並無
    任何收入，其生活費用均由友人接濟，此有債務人99年7 月
    30日陳報狀（見原審卷第33頁背面）、原審100 年1 月5 日
    訊問筆錄可稽。債務人稱：「名下唯一資產房地二筆之第一
    順位抵押權人土地銀行擔保權行使後不能受滿足清償之債權
    數額估計約有521049元、債務人稱該房地價值5 、6 百萬元
    ，尚欠貸款7 百多萬元、沒有其他財產、目前沒有工作收入
    、98年間開始沒有收入、小孩出生後都在家裡包水餃及直銷
    ，約2 年平均每月收入1 萬左右、在之前沒有收入，生活費
    皆小孩的爸爸、我哥哥接濟、平均一個月伙食費約4 、5 千
    元、小孩學費及安親班費用由小孩爸爸另外給我、我十年來
    的資產沒有變動。」此有上開訊問筆錄、債務人之財政部臺
    灣省北區國稅局財產歸屬資料清單、原審卷土地銀行100 年
    1 月31日債權陳報狀可憑，堪信為真實。是債務人無依本條
    例第133條為不免責裁定之審查。
三、債務人是否應予免責，經本院通知全體無擔保債權人表示意
    見，均表示反對債務人免責，併提出債務人現存債務（含本
    金、利息、違約金），表示債務人有本條例第134 條第4 款
    所規定為不免責之裁定事由如下：
  (一)上海商業銀行100 年4 月28日陳報狀略以，債務人持信用
    卡於94年至95年間消債行為顯然超出個人所能負擔之奢侈、
    浪費行為，至100 年6 月9 日止，債務人尚欠債務25674 元
    （含本金20120 元、利息4628元、違約金926 元；見卷第62
    頁）。
  (二)豐商業銀行100 年4 月28日陳報狀略以，債務人信用卡94
    年至98年間多筆交易有擴張信用等顯非日常生活所需之奢靡
    消費行為模式，債務人尚積欠債務583854元（含本金512433
    元、利息62515元、違約金8906元；見卷第24頁）。
  (三)玉山商業銀行100 年5 月4 日陳報狀略以，渠信用卡消費
    為百貨量販、人壽保險等過度消費，實無免之理由，債務人
    尚積欠債務124166元（含本金99431 元、利息24735 元、違
    約金0 元；見卷第66頁）。
  (四)台新國際商業銀行100 年4 月26日函略以，債務人使用該
    公司信用卡於94年期預借現金130000元，消費記錄多為百貨
    、服飾、交通、高額通訊等花費，債務人尚積欠債務129323
    元（含本金100532元、利息20817 元、違約金7974元；見卷
    71頁）。
  (五)台灣永旺信用卡公司100 年5 月4 日陳報狀略以，債務人
    明知無能力負擔高額信用卡消費，仍申辦信用卡消費且使用
    預借現金，即先使用以後有能力就付款，無能力就不付款之
    不負責任態度，至累積欠款而無法支付地步，顯見其並無積
    極清償債務之態度，債務人積欠債務64095 元（含本金4931
    9 元、利息12076 元、違約手續費2700元；卷見第78頁）。
  (六)台灣美國運通國際公司100 年8 月11日陳報狀主張債務人
    尚積欠4104元（未區分本金、利息或違約金），並檢附債務
    人94年4 月至99年10月之消費明細在卷可稽。
  (七)世紀之門大樓管理委員會100 年6 月21日陳報狀略以，債
    務人尚積欠債務144186元（含本金136982元、利息5872元、
    費用1332元；見卷94頁）。
  (八)以上均有各該債權人表示之意見書狀在卷可稽。
四、債務人依本條例第136 條第1 項規定陳述意見略以：債務人
    負債係因胞兄理財失當，96至97年間，胞兄欲以其之名義購
    買位於臺南之預售屋，前因胞兄陷入經濟窘境，本於手足情
    誼予其金錢支應，而胞兄以此房地作為對之補償，希債務人
    與母親入住，並言負責一切繳款。詎料，胞兄理財失當，無
    法繳交房屋貸款，債務人揹負大樓管理費等債務。97年10月
    間，債務人突然接到債權人之來電，揚言不還錢胞兄將會有
    生命危險，在威脅下債務人簽下900 萬元之本票，後胞兄不
    知去向，債務人不得已向銀行借貸以維持家計，銀行借貸年
    息高達20% ，為此墮入循環高利貸陷阱，債務人係負擔家庭
    重擔積欠債務，並非係因浪費、賭博或其他投機行為，而使
    財產顯然減少或負擔過重債務。債務人係為胞兄扛債積欠債
    務並非奢侈浪費。債務人亦非抱持有能力再還，無能力即不
    需清償之僥倖心態，前曾欲與土地銀行等洽談協商，惟其開
    出之協商條件實無力負荷致無法成立，在20% 循環利率下，
    債務人走投無路，始聲請清算清理債務，非心存僥倖算計免
    責等語。
五、按債務人因浪費、賭博或其他投機行為，致財產顯然減少或
    負擔過重之債務，而生清算之原因；或明知已有清算之原因
    ，非基於本人之義務，而以特別利於債權人中之一人或數人
    為目的，提供擔保或消滅債務，均顯見債務人於其經濟狀況
    不佳之情形下，猶恣意揮霍、投機，甚或提供擔保或消滅債
    務圖利特定債權人，核其所為，或於清算之原因有可歸責性
    ，或有意增加負擔、減少清算財團之財產，均使多數債權人
    無端受害，自有加以制止之必要，尚不宜使之免責，爰設第
    四款、第六款，本條例第134 條第4 項、第6 項立法理由參
    照。查債務人自承債權人清冊中之土地銀行擔保債權777 萬
    元；而新盛開發股份有限公司債權143 萬元，按上開債務人
    二筆房地登記謄本所示，新盛公司為第二順位之扺押權人，
    此有債務人99年7 月30日陳報狀所附擔保債權說明書可稽（
    見原審卷第48頁）。債務人積欠土地銀行、新盛公司為有擔
    保物權之債務，債權人自得就上開債務人房地行使別除權受
    償，且迄今擔保債權人未行使別除權。至債權人清冊中保證
    債務900 萬元係為主債務人（債務人胞兄）而為保證人，而
    有從屬性，該保證債務不因本件債務人清算同時終止而喪失
    對主債務人之求償，又債務人自承係其胞兄清償並提出胞兄
    匯款證明（見原審卷第184 頁、191 頁）。是以，本件債務
    人是否為本條例第134 條第4 項規定不免責事由，應以上開
    債權人清冊中之無擔保或無優先權或非保證債務總額，審究
    債務人有財產顯然減少或負擔過重之債務至生開始清算之情
    ，及該等債務係因浪費、賭博或其他投機行為所致。查債務
    人99年6 月間聲請清算自承債權人清冊中之無擔保或無優先
    權或非保證之債務計有874805元，惟本院依職權函查之上開
    無擔保或無優先權或非保證債務之債權人100 年6 月間陳報
    之債權額中合計0000000 元（含本金918817元、利息130643
    元、違約金20506 元、費用1332元、及美國運通公司陳報債
    權4104元），是以，應以該無擔保或無優先權或非保證債務
    債權人100 年6 月間陳報債務人所欠債務中之本金918817元
    判斷債務人是否係因浪費、賭博或其他投機行為所致。
六、經查，依上開債權人提供債務人之消費明細顯示，債務人自
    本院裁定開始清算程序，並同時終止清算程序前之94至 100
    年間不含預借現金、循環信用費之消費：(一)以上海商業銀
    行信用卡於94年1月至98年4 月間消費共96703元（見卷第63
    頁至65頁）。(二)豐銀行信用卡於94年4月至98年6月間消費
    494575元（見原審卷一第95頁至146 頁）。(三)玉山銀行信
    用卡於97年1月至99年4月間消費共175420元（見卷第67頁至
    69頁）。(四)台新銀行信用卡於94年1月至98年7月間消費共
    368721元（見卷第73頁至77頁）。(五)永旺信用卡於94年１
    月至99年4月間消費共186678元（見卷第79頁至88頁）。(六
    )台灣美國運通公司於94年4月至99年10月間消費共228728元
    （見上開美國運通公司陳報狀）。(七)世紀之門大樓管委會
    98年2月至100年5月管理費共144186元（見卷第92頁至94 頁
    ）。是上開94至100年間債務人所消費金額合計共0000000元
    （不含預借現金、循環信用費），大於前開債務人無擔保或
    無優先權或非保證債務本金918817元，顯然致債務人財產顯
    然減少或負擔過重，而生開始清算之原因，惟該等債務是否
    皆係浪費、賭博或其他投機行為所致？審酌上開無擔保或無
    優先權債權人銀行信用卡消費明細所示，該筆94至100 年間
    不含預借現金、循環信用費所消費金額0000000 元中，債務
    人於94年至98年間以上開各債權人銀行信用卡之消費金額，
    其中債務人：(一)以上海商業銀行信用卡消費明細其中所消
    費之金額43157 元（見附表一）。(二)以豐商業銀行信用
    卡消費明細其中所消費之金額394668元（見附表二）。(三)
    以玉山商業銀行信用卡消費明細其中所消費之金額145201元
    （見附表三）。(四)以台新銀行信用卡消費明細其中消費之
    金額196467元（見附表四）。(五)以永旺信用卡田崎真珠VI
    SA信用卡消費明細其中所消費之金額70061元（見附五）。(
    六)以永旺WALKERMASTER信用卡消費明細其中消費之金額274
    94元（見附表六）。(七)以台灣美國運通公司消費明細中其
    中消費之金額166757元（見附表七）。(八)債權人世紀之門
    大樓管委會98年2月至100年5 月管理費共144186元（此債務
    人名下二筆房地致生之管理費144186元，縱依其所稱係為胞
    兄出名、欲接母親同住，仍應計算於債務人消費金額之列）
    。上開債務人消費金額共計0000000 元。是債務人前述94至
    100年間不含預借現金、循環信用費所消費金額0000000元，
    其中之0000000 元，殊難認係屬基本生活必要之支出，債務
    人明知對該消費或借款已逾自身每月收入扣除自己必要生活
    支出範圍，本即應量入為出，節約消費，然債務人並未量入
    為出，其消費金額、內容均顯與其收入不相當，且難認債務
    人全然係為基本必要生活而支出，均核與債務人所主張係支
    出之生活費支出及前揭訊問中所稱：「98年中左右開始沒有
    收入...平均每個月約1萬左右，約兩年左右....之前也沒收
    入...生活費都是靠親戚朋友接濟…平均1個月伙食費4、5千
    元」等情，顯有不相侔。甚者，債務人98年3 月間以上開各
    債權人銀行信用卡消費總計25147 元，其中僅通訊費用即高
    達23311 元。是債務人顯係因浪費行為，致財產顯然減少或
    負擔過重之債務，而生開始清算之原因至明，且債務人又未
    提出證明業經取得普通債權人全體之同意。準此，按消費者
    債務清理條例第134條第4款之規定，本件債務人不得免責，
    爰裁定如主文。
中    華    民    國    100    年    9    月    20    日
                  民事第二庭    法  官  李行一
上為正本係照原本作成
如不服本裁定，應於裁定送達後10日內，以書狀向本院提出抗告
，並繳納抗告費新臺幣1000元
中    華    民    國    100    年    9    月    20    日
                                書記官  蔡於衡